【裁判字號】    96,交聲,1110
【裁判日期】    970407
【裁判案由】    聲明異議
【裁判全文】
臺灣高雄地方法院交通事件裁定        96年度交聲字第1110號
原處分機關  交通部公路總局高雄區監理所
異  議  人
即受處分人  甲○○
選任辯護人  陳豐裕律師
上列異議人即受處分人因違反道路交通管理處罰條例案件，對於
交通部公路總局高雄區監理所民國96年10月22日所為之裁決（高
監自裁字第裁80-NO0000000號裁決書），聲明異議，本院裁定如
下：
    主  文
原處分撤銷。
甲○○不罰。
    理  由
一、原處分意旨略以：本件受處分人甲○○駕駛車牌號碼9S-464
    8 號自用小客車，於民國96年10月20日凌晨1 時22分許，在
    高雄市○○路、臨海路口，經警當場開立高雄市政府警察局
    高警交字第NO0000000 號舉發違反道路交通管理事件通知單
    （下稱舉發通知單）舉發「拒絕接受酒精濃度測試之檢定」
    之違規，依道路交通管理處罰條例第35條第4 項規定裁處罰
    鍰新臺幣（下同）6 萬元，並吊銷駕駛執照，及3 年內不得
    考領駕駛執照等語。
二、聲明異議意旨略以：異議人於上開時、地，駕駛上開車輛，
    為高雄縣政府警察局交通大隊之巡邏車尾隨並攔車要求受檢
    ，異議人隨即將車停於路旁，並下車出示行照、駕照、保險
    卡。執勤員警詢問異議人有無喝酒，異議人坦白告知甫在小
    吃店與友人餐敘時有喝一瓶啤酒，執勤員警乃向異議人表示
    要給予異議人時間休息、喝水後再進行酒精濃度之檢測。因
    異議人未曾有接受酒測之經驗，乃於休息時間打電話請教朋
    友，有何訣竅可將酒精濃度降低，嗣家人又來電詢問異議人
    為何尚未返家，異議人將被攔檢之事告知，當下家人一時緊
    張，而情緒不穩，異議人只得先在電話中安撫家人。不知過
    了多久，異議人走到後方警車處（異議人一直在自己之車輛
    旁講電話，警車停在後方，執勤員警亦在警車後方）表示可
    以接受測試，卻遭員警拒絕，並要求異議人在罰單上簽名。
    異議人又拜託在旁另一名員警讓異議人接受酒測，另一名員
    警乃再次詢問開單之員警，但開單員警仍然表示不可以，直
    至拖車前來將異議人之車輛拖走時，異議人仍一直拜託員警
    讓異議人接受酒測，惟均遭員警拒絕。異議人自接受攔檢開
    始，均主動配合，從未有拒絕接受酒精濃度測試之意，異議
    人雖於休息時間講電話，但員警並未阻止，異議人於講電話
    期間，完全沒有聽到員警點呼異議人接受酒測之聲音，員警
    當時應上前拉異議人，以提醒異議人接受酒測。況開單員警
    在製發本件舉發通知單前，亦未向異議人告知拒絕接受酒測
    將受到罰鍰6 萬元、當場移置車輛、吊銷駕照、3 年不得考
    領等處罰之內容，本件員警執勤草率，影響人民權益甚鉅，
    且未運用技巧溝通、勸導、警告之下率予開罰，有違比例原
    則，爰依法聲明異議，懇請諭知異議人不罰等語。
三、按法院受理有關交通事件，準用刑事訴訟法之規定，道路交
    通管理處罰條例第89條前段定有明文。而按犯罪事實應依證
    據認定之，無證據不得認定犯罪事實，刑事訴訟法第154 條
    第2 項定有明文。又認定犯罪事實所憑之證據，雖不以直接
    證據為限，間接證據亦包括在內，然而無論直接或間接證據
    ，其為訴訟上之證明，須於通常一般之人均不致有所懷疑，
    而得確信為真實之程度者，始得據為有罪之認定，若其關於
    被告是否犯罪之證明未能達此程度，而有合理性懷疑之存在
    ，致使無從形成有罪之確信，根據「罪證有疑，利於被告」
    之證據法則，即不得遽為不利於被告之認定（最高法院30年
    上字第816 號、76年度臺上字第4986號判例可資參照）。基
    此，法院於受理違反道路交通管理處罰條例案件時，亦應有
    其適用，易言之，法院於踐行完調查證據之程式後，為事實
    之認定時，如就原處分機關所認定之行為人違規事實仍有合
    理之懷疑，而無法達到確信行為人確有該當於道路交通管理
    處罰條例各該處罰條文之構成事件事實時，即應依刑事訴訟
    上之待證事實「倘有懷疑，則從被告之利益作解釋」之證據
    法則，作對受處分人有利之認定。又按「汽車駕駛人，駕駛
    汽車經測試檢定有下列情形之一者，處新臺幣一萬五千元以
    上六萬元以下罰鍰，並當場移置保管該汽車及吊扣其駕駛執
    照一年；因而肇事致人受傷者，並吊扣其駕駛執照二年；致
    人重傷或死亡者，吊銷其駕駛執照，並不得再考領：一、酒
    精濃度超過規定標準。二、吸食毒品、迷幻藥、麻醉藥品及
    其相類似之管制藥品。」、「汽車駕駛人拒絕接受第一項測
    試之檢定者，處新臺幣六萬元罰鍰，並當場移置保管該汽車
    及吊銷該駕駛執照；如肇事致人重傷或死亡者，吊銷該駕駛
    執照，並不得再考領。」，道路交通管理處罰條例第35條第
    1 項、第4 項分別定有明文，顯見汽車駕駛人拒絕接受酒精
    濃度測試檢定之處罰甚重，對人民權利影響甚鉅，自更應依
    積極證據詳加認定之，先予敘明。
四、經查，本件異議人固於上開時、地駕駛上開車輛為警攔查，
    並經警舉發「拒絕接受酒精濃度測定之檢定」，嗣經原處分
    機關依道路交通管理處罰條例第35條第4 項規定裁處罰鍰新
    臺幣（下同）6 萬元，並吊銷駕駛執照，及3 年內不得考領
    駕駛執照等情，業據異議人自承在卷，且有本件裁決書及送
    達證書、高雄市政府警察局舉發違反道路交通管理事件通知
    單各1 份、現場照片6 幀附卷為憑。惟經本院當庭勘驗舉發
    過程之蒐證之錄音內容結果，自本件錄音開始迄至舉發員警
    謝能隆開立本件舉發通知單及將異議人之車輛移置保管而錄
    音結束之過程，異議人始終未曾說出拒絕接受酒精濃度測試
    之話語；而異議人為警攔停後，經員警當場給予異議人休息
    15 分 鐘之時間之際，確利用該等休息時間持續講電話，然
    員警於異議人講電話之際，先後多次表示要求異議人接受測
    試時，異議人尚且先後回稱: 「等一下啦」、「好啦，歹勢
    啦（台語發音，意指不好意思），等一下啦」、「回去你們
    那邊好了」、「我回去交通隊好了（即向員警要求返回交通
    大隊辦公室進行酒測程序）」、「（你要做酒測你要不要做
    ？）要」、「啊我就要測啊! 啊我就要測啊..... 啊我就要
    測啊! 」等語，有本院97年1 月14日勘驗筆錄為憑（分別見
    筆錄記載錄音時間2 分06秒、2 分29秒、4 分02秒、4 分05
    秒、5 分25秒、7 分34秒處），足見異議人雖曾要求暫緩接
    受酒精濃度測試，但主觀上從未拒絕。是依上開採證錄音，
    實無法證明受異議人有拒絕接受酒精濃度測試檢定之違規事
    實。復依內政部警政署95年5 月15日警署交字第0950068310
    號函發佈「警察人員對酒後駕車當事人實施強制作為應注意
    事項」二執行要領中行為態樣三、之部分亦規定: 「汽車駕
    駛人拒絕酒精濃度檢測（一）酒後駕車未肇事：１、表明身
    分，告知事由:.... 。２、指導、勸導與警告：警察應請其
    配合實施測試檢定，並向其說明實施酒精濃度測試檢定之程
    序，倘該汽車駕駛人拒絕接受酒精濃度測試檢定，應運用技
    巧溝通、勸導或警告將依據道路交通管理處罰條例第35條第
    4 項規定，處新臺幣6 萬元罰鍰、當場移置保管車輛及吊銷
    其駕駛執照，且3 年內不得考領。」，足見內政部警政署要
    求執行取締酒駕勤務之員警，在汽車駕駛人拒絕酒測之處理
    上，應先告知拒測之所有處罰規定，並於受測人仍拒絕接受
    檢測時，始得依道路交通管理處罰條例第35條第4 項規定製
    單舉發，俾使駕駛人明瞭拒絕接受酒精濃度測試之罰則及後
    果，該等規範自應為執行勤務之員警所應共同遵守。而綜觀
    本件採證錄音內容，本件舉發員警僅曾向異議人表示「好了
    啊，你不配合我就給你用拒測了」（錄音時間5 分40秒），
    此後即向異議人表示「我已經用拒測了」、「啊十五分給你
    找○○（內容聽不清楚），給你找人，啊找不到人，找到現
    在還要找人來講，現在我單子都寫好了。」等語（錄音時間
    7 分46秒），顯然未曾於開立舉發「拒絕接受酒精濃度測試
    」之舉發通知單前，明確向異議人告知拒測將處以6 萬元罰
    鍰、將當場移置保管車輛及吊銷其駕駛執照，且3 年內不得
    考領之拒測處罰結果，核與上開內政部警政署所訂定之「警
    察人員對酒後駕車當事人實施強制作為應注意事項」之執行
    要領規定不合，雖證人即舉發員警謝能隆於本院審理時證稱
    其應該有告知上開拒測之所有處罰效果，若未告知，其他員
    警亦會告知等語（見本院卷第30頁），然為受處分人所堅決
    否認，且依上開錄音內容之勘驗筆錄記載，內容確完全無何
    字語涉及拒絕接受酒精濃度測試之處罰效果，證人謝能隆此
    部分所證，顯係誤記，尚難採信。
五、則本件異議人酒後駕車經攔檢後，雖有一再要求拖延酒測之
    情，而有可議之處，然其既均未曾口頭拒絕接受酒精濃度測
    試，甚至曾經向員警陳明有意願接受酒精濃度測試，即難遽
    認確有「拒絕接受酒精測試之檢定」之違規行為，復以，本
    件員警於開立本件舉發單之前，亦未向異議人善盡告知將以
    拒絕接受酒精濃度測試開罰及該等處罰效果，舉發程序亦有
    瑕疵，則本件裁決，即難認為允當。從而，本件聲明異議為
    有理由，應由本院將原處分撤銷，並為異議人不罰之諭知。
據上論斷，依道路交通案件處理辦法第20條前段，裁定如主文。
中    華    民    國    97    年    4    月    7    日
                  交通法庭  法  官  黃苙荌
以上正本證明與原本無異。
如不服本裁定應於送達後5日內向本院提出抗告狀。
中    華    民    國    97    年    4    月    7     日
                            書記官  郭育秀


司法院資訊處製作；財團法人民間司法改革基金會備份。
